臺灣高等法院民事判決　　　　　　　　 94年度上易字第740號
上　訴　人　甲○○
訴訟代理人　蔡文彬律師
複 代理 人　姚宗樸
訴訟代理人　李岳洋律師
被 上訴 人　福和客運股份有限公司
法定代理人　吳東瀛
訴訟代理人　湯明亮律師
複 代理 人　周明榮律師
上列當事人間損害賠償事件，上訴人對於中華民國94年5月12日
臺灣板橋地方法院93年度訴字第1262號第一審判決提起上訴，本
院於94年11月8日言詞辯論終結，判決如下：
    主      文
上訴駁回。
第二審訴訟費用由上訴人負擔。
    事實及理由
一上訴人起訴主張：伊於民國92年11月21日上午11時40分在臺北
  市三興國小前之公車站牌，搭乘被上訴人司機辛財泉所駕駛車
  號FP-785大客車（下稱系爭大客車）欲前往基隆火車站，於行
  經中山高速公路北上12公里處，因訴外人陳隆吉駕駛營業聯結
  車疏未注意車前狀況，追撞前方自用小客車車尾後，失控衝入
  內車道撞擊系爭大客車，致伊受有右上側牙齒挫傷併半脫位及
  右膝挫傷等傷害，伊支出人工植牙及骨生成手術費用新臺幣（
  下同）478,000元、醫療及掛號費用4,660元、並受有受傷期間
  無法上課之代課費用6,445元、精神上之損害50萬元等損害，
  扣除被上訴人先行給付之313,500元，尚應賠償675,605元。又
  被上訴人司機辛財泉雖無肇事因素，然依民法第654條規定，
  應負無過失賠償責任，爰依旅客運送契約之法律關係，求為命
  被上訴人給付675,605元，及自92年11月22日起加計法定遲延
  利息之判決。
  被上訴人則以：公路法第64條係民法第654條之特別規定，本
  件行車事故自應排除民法第654條之適用，伊就本件行車事故
  無肇事因素，顯見事故之發生非伊之過失所致，且上訴人僅有
  受傷之情事，依據汽車運輸業行車事故損害賠償金額及醫藥補
  助費發給辦法第4條規定，伊最高僅須賠償上訴人7萬元，惟伊
  已賠償其313,500元，其不得再請求伊賠償。另其請求人工植
  牙及骨生成手術費用478,000元部分，未舉證與本件車禍有關
  ，其請求精神上損害50萬元，核屬過高等語，資為抗辯。
二原審駁回上訴人之請求，上訴人提起上訴，聲明：
  (一)原判決廢棄。
  (二)被上訴人應給付上訴人675,605元，及自92年11月22日起至
    清償日止，按週年利率5%計算之利息。
  被上訴人則聲明：上訴駁回。
三上訴人主張前揭事實，固提出診斷證明書、行車事故鑑定委員
  會鑑定報告、植牙費用證明單、代課費用證明單、醫療費用單
  據、學生證、教師聘書等件為證。被上訴人就上訴人於92年11
  月21日搭乘其司機辛財泉駕駛之大客車，於中山高速公路北上
  12公里處發生車禍，致上訴人受有前揭傷害之事實不爭執。另
  兩造就被上訴人司機辛財泉對本件交通事故無肇事因素一節，
  均不爭執（原審訴字卷第33頁）。
四按公路法第64條於89年2月2日修正公布施行，修正前、後之條
  文分別為：「汽車或電車運輸業遇有行車事故，致人、客傷害
  、死亡或財、物毀損、喪失時，應負損害賠償責任。但經證明
  其事故之發生係因不可抗力或非由於汽車或電車運輸業之過失
  所致者，不負損害賠償責任。前項損害賠償金額及醫藥補助費
  發給辦法，由交通部定之」、「汽車或電車運輸業遇有行車事
  故，致人、客傷害、死亡或財、物損毀、喪失時，應負損害賠
  償責任。但經證明其事故發生係因不可抗力或因託運人或受貨
  人之過失所致者，不負損害賠償責任。前項貨物損毀、滅失之
  損害賠償，除貨物之性質、價值於裝載前經託運人聲明，並註
  明於運送契約外，其賠償金額，以每件不超過新臺幣三千元為
  限。人、客傷害、死亡之損害賠償辦法，由交通部另定之」。
  該條究係侵權責任或債務不履行責任，該次修正對於責任之認
  定有無影響，茲析述之：
  (一)按公路法第64條第1項固規定，汽車或電車運輸業遇有行車
    事故，致人、客傷害、死亡、或財務毀損、喪失時，應負損
    害賠償責任。但經證明其事故之發生係因不可抗力或非由於
    汽車或電車運輸業之過失所致者，不負損害賠償責任。此為
    舉證責任轉換之規定，為使汽車或電車行車事故之被害人，
    向汽車或電車運輸業者請求損害賠償，毋須依民法一般侵權
    行為規定舉證證明加害人有故意或過失，即得為之，而汽車
    或電車運輸業者須舉證證明其無過失，始能免責。此乃有關
    侵權行為之特別規定，而非民法第634條運送人責任之特別
    規定。上訴人不得以之作為其運送人債務不履行之免責依據
    」，有公路法第64條修正（89年2月2日）前之最高法院83
    年度臺上字第2341號判決可參，則於89年2月2日修正公布施
    行前，公路法第64條係侵權行為之特別規定，非有關債務不
    履行責任之規定自明。
  (二)就立法過程論，該次89年2月2日公路法第64條修正意旨在賦
    予貨物運送人單位限制責任之權利，於立法院交通、司法兩
    委員會聯席會議審查時，交通部提出「有關運送營業係民法
    債篇二十四種有名契約之一，本次建議修正案以行政法規限
    制陸上運送責任，是否與民法產生競合」之問題，對此問題
    ，除提案委員認為公路法第64條係債務不履行責任外，審查
    委員也將之視為是民法之特別法，而依中央法規標準法，特
    別法應優先適用之原則處理此一問題，終至三讀（參閱立法
    院公報第89卷第9期第167-173頁，見原審訴字卷第97-100頁
    ），是該次公路法第64條之修正係在立法委員咸認該條係債
    務不履行之前提下，而有現行第64條之修正結果。故現行公
    路法第64條，已非專為公路行車事故侵權行為而為之特別規
    定。
  (三)就修法技術而論，公路法第64條之修正，提案委員說明係依
    海商法第114條之規定明定其賠償上限，而海商法第114條係
    就海上運送契約之債務不履行責任所為規定，現行公路法第
    64條既係參酌海商法第114條而修正，自應認亦適用於債務
    不履行之情形。再修正前公路法第64條規定之免責要件為「
    事故之發生係因不可抗力或非由於汽車或電車運輸業之過失
    所致」，觀諸法條文義，無從認定可適用於債務不履行之場
    合，修正後之免責要件則為「事故發生係因不可抗力或因託
    運人或受貨人之過失所致」，就立法技術而言，與民法第
    654條就旅客運送人免責所為之規定（即「傷害係因不可抗
    力，或因旅客之過失所致」），完全相同，而修正後之免責
    要件既使用「託運人或受貨人之過失」等文句，就文義解釋
    而言，當然可適用於債務不履行之情形。
  (四)就法律體系解釋而論，修正後公路法第64條規定旨在賦予貨
    物運送人單位限制責任之權利，係民法第634條貨物運送責
    任之特別規定，至於修正後公路法64條是否係屬民法第654
    條旅客運送責任之特別規定，修法過程中雖未明確論及，然
    民法第656條旅客運送責任與第634條貨物運送責任，均規定
    於民法運送營業章節內，且修正後公路法第64條適用範圍除
    包括財、物毀損、喪失，亦兼及、人客傷害、死亡，顯見修
    正後公路法第64條亦係民法第654條旅客運送責任特別規定
    。如謂修正後公路法第64條僅得適用於貨物運送責任，不得
    適用於旅客運送責任，勢將造成法律割裂適用，法律體系混
    亂，顯無可採。
  (五)綜上所述，修正後公路法第64條，乃為債務不履行責任之特
    別規定。上開最高法院83年度臺上字第2341號判決要旨所持
    公路法第64條非屬民法運送營業人債務不履行特別規定之見
    解，因與立法目的與修法後之法條文義不符，自無繼續援用
    之餘地。
五次按「汽車或電車運輸業遇有行車事故，致人、客傷害、死亡
  或財、物損毀、喪失時，應負損害賠償責任。但經證明其事故
  發生係因不可抗力或因託運人或受貨人之過失所致者，不負損
  害賠償責任。前項貨物損毀、滅失之損害賠償，除貨物之性質
  、價值於裝載前經託運人聲明，並註明於運送契約外，其賠償
  金額，以每件不超過新臺幣三千元為限。人、客傷害、死亡之
  損害賠償辦法，由交通部另定之」，修正後公路法第64條定有
  明文。復按「汽車運輸業之車輛，因行車事故致人、客傷害或
  死亡，除因不可抗力不負損害賠償責任外，如能證明其事故之
  發生非由於其過失所致者，仍得依左列標準酌給喪葬或醫藥補
  助費：一、死亡者，最高金額新臺幣十萬元。二、受傷者，按
  實補助醫藥費，最高金額新臺幣七萬元」，汽車運輸業行車事
  故損害賠償金額及醫藥補助費發給辦法第4條亦定有明文。經
  查被上訴人司機辛財泉就本件行車事故無肇事因素，有臺灣省
  臺北縣區車輛行車事故鑑定委員會鑑定意見書1件在卷足憑，
  且為上訴人所自認（原審板調字卷第12頁、訴字卷第33頁），
  顯見被上訴人已證明事故之發生非由於其過失所致，而公路法
  第64條與民法第654條就旅客運送責任均有規定，就公路運送
  方式而言，民法係普通法，公路法為特別法，參酌中央法規標
  準法第16條「法規對於其他法規所規定之同一事項而為之特別
  規定者，應優先適用」之規定，本件自應優先適用公路法第64
  條之規定，而排除民法第654條之規定。復查上訴人於本件行
  車事故中既僅有受傷情事，依汽車運輸業行車事故損害賠償金
  額及醫藥補助費發給辦法第4條規定，被上訴人最高雖須賠償
  上訴人7萬元，然上訴人自認其已於93年1月29日給付313,500
  元，則上訴人對於被上訴人已無任何賠償請求權。
六上訴人雖又主張：汽車運輸業行車事故損害賠償金額及醫藥補
  助費發給辦法係行政命令，與法律保留原則不符，無拘束本件
  上訴人依據民法請求之效力；又上開給付辦法僅於行車事故之
  被害人與汽車運輸業就賠償補助金額無爭執，而能達成協議時
  ，方有其適用，上開最高法院85年度臺上字第1354判決亦有明
  文，是兩造就賠償或補助金額未能獲致協議時，法院仍應依民
  法有關規定而為裁判，不受上開給付辦法之限制云云。惟查上
  開給付辦法係交通部依據公路法第64條第3項之授權而訂定，
  符合法律保留原則，上訴人指摘上開給付辦法不符法律保留原
  則，顯無可採。另上揭最高法院85年度臺上字第1354號判決固
  認「交通部所訂定之損害賠償及補助費發給辦法，雖係依公路
  法第64條第2項之授權，惟既曰『發給辦法』自屬一種行政處
  理措施之命令，於行車事故之被害人與汽車運輸業就賠償補助
  金額並無爭執而能達成協議時，方有其適用，苟雙方就賠償或
  補助金額未能獲致協議而必須起訴解決時，法院仍應依民法有
  關規定而為裁判。另鐵路法第62條第2項授權交通部制定損害
  賠償及補助費發給辦法，對賠償數額加以限制，乃純粹基於衡
  平鐵路機關同條第1項較為嚴格之過失推定責任，其目的乃在
  使被害人於民法第188條第1項之外多獲賠償機會，故基於上述
  立法目的，並衡量當事人利益及法律體系結構，凡因鐵路行車
  事故遭受損害者，應解為得任選民法第188條及鐵路法第62條
  之1規定為請求，亦即受害人若不能證明鐵路司機員對事故之
  發生有過失或司機員對事故之發生並無過失時，固得依鐵路法
  第62條第1項規定請求賠償，若能證明鐵路司機員執行職務因
  故意或過失肇成車禍，而應成立侵權行為時，則並得依民法第
  188條第1項前段請求損害賠償，其賠償額自不受上開辦法之限
  制」，惟查現行公路法第64條因排除民法第654條規定之適用
  ，上訴人除依公路法第64條規定請求被上訴人賠償外，僅得依
  侵權行為之法則請求被上訴人賠償損害，而被上訴人就本件行
  車事故無肇事因素，不負侵權行為責任，則上訴人僅得依據公
  路法第64條規定請求被上訴人賠償，當然受上開給付辦法之限
  制，自不得比附援引前開最高法院民事判決中當事人得依據侵
  權行為之法律關係請求賠償，是本件無前開最高法院判決要旨
  之適用，上訴人上開主張，自乏所據而無足採。
七從而，上訴人依據旅客運送契約之法律關係，請求被上訴人給
  付上訴人675,605元，及自92年11月22日起至清償日止，按週
  年利率5%計算之利息，為無理由，應予駁回，其假執行之聲請
  亦失所依據，應併予駁回。原審為上訴人敗訴之判決，並駁回
  其假執行之聲請，核無不合。上訴意旨指摘原判決不當，求予
  廢棄改判，為無理由，應予駁回。
八本件因事證已臻明確，兩造其餘攻擊、防禦方法及所為之立證
  ，與判決之結果不生若何影響，無庸再逐一予以論究，合併敘
  明。
據上論結，本件上訴為無理由，依民事訴訟法第449條第1項、第
78條，判決如主文。
中　　華　　民　　國　　94　　年　　11　　月　　29　　日
　　　　　　　　　民事第十七庭  審判長法  官  沈方維
                                      法  官  張競文
                                      法  官  湯美玉
正本係照原本作成。
不得上訴。
中　　華　　民　　國　　94　　年　　12　　月　　1 　　日
　　　　　　　　　　　　　　　　　　　書記官  賴淑真
